【裁判字號】    95,訴緝,277
【裁判日期】    950929
【裁判案由】    偽造文書
【裁判全文】
臺灣臺中地方法院刑事判決             95年度訴緝字第277號
公  訴  人  台灣台中地方法院檢察署檢察官
被      告  己○○
上列被告因偽造文書等案件，經檢察官提起公訴（八十七年度偵
字第二四五二七號），本院判決如下：
    主    文
己○○共同行使偽造私文書，足以生損害於他人，處有期徒刑肆
月，如易科罰金，以銀元佰元即新臺幣玖佰元折算壹日。
    犯罪事實
一、己○○與簡玉雲【業已於民國（下同）九十年八月十七日死
    亡，另經本院於九十年九月七日以九十年度訴緝字第四六六
    號判決公訴不受理並確定】係夫妻關係，其二人於八十六年
    九月初共同召集每會新台幣（下同）二萬元之民間互助會，
    並推由簡玉雲擔任會首，底標為一千六百元，採內標之方式
    ，約定每月五日下午八時許，在台中縣后里鄉○○街一０六
    號其等兼營福利洗衣店之住處開標，而共同邀集丁○○、戊○○（以其夫陳萬來名義參加）、甲○○（即互助會簿上記
    載之吳阿粉）、乙○○○（以其本人及其夫宋全祥名義參加
    ）、丙○○、壬○○等人參加（依序參加一會、一會、二會
    、各一會、一會、二會，均為活會），連會首計二十八會，
    會期自八十六年九月五日起至八十八年十二月五日止。詎己○○、簡玉雲竟共同意圖為自己不法之所有，於八十七年五
    月五日（起訴書誤載為八十七年六月五日）開標當天，在其
    等上開住處，推由其中一人冒用陳萬來名義，在標單上偽造
    陳萬來之簽名，及填寫標息為五千六百元，偽造陳萬來名義
    之標單，並提出行使參與競標，得標後向陳萬來之妻戊○○
    詐稱係他人得標，並向戊○○等二十名活會會員共詐取會款
    二十八萬八千元（即14400X20=288000），足以生損害於戊○○及其他活會會員丁○○、甲○○、乙○○○、丙○○、
    壬○○等人。嗣己○○、簡玉雲於八十七年九月五日起停標
    ，並均逃匿無蹤，經甲○○告知戊○○，戊○○始知悉遭己○○、簡玉雲冒標之上情。
二、案經丁○○訴請臺灣臺中地方法院檢察署檢察官偵查起訴。
    理    由
一、訊之被告己○○矢口否認有何上開犯行，辯稱：該二萬元之
    民間互助會係簡玉雲所召集，整個過程伊均不清楚，並未參
    與招募會員、主持開標及收取會款云云。惟查本件二萬元之
    民間互助會，其中會員丁○○、戊○○、甲○○、乙○○○
    、丙○○、壬○○（依序參加一會、一會、二會、二會、一
    會、二會，均為活會）等人係被告己○○與簡玉雲分別單獨
    或共同所邀集參加，會款亦係被告己○○與簡玉雲分別單獨
    或共同收取，而由簡玉雲擔任會首，底標為一千六百元，採
    內標之方式，約定每月五日下午八時許，在台中縣后里鄉○○街一０六號其等兼營福利洗衣店之住處開標，連會首計二
    十八會，會期自八十六年九月五日起至八十八年十二月五日
    止，且開標係由簡玉雲主持，被告己○○則在旁協助拿標單
    給會員書寫或唸會員書寫後之標單等，參與競標者，須在標
    單上書寫投標者之姓名及標息，而八十七年五月五日開標後
    ，簡玉雲曾告知會員甲○○、乙○○○等人係陳萬來以五千
    六百元得標，並由被告己○○與簡玉雲分別單獨或共同向各
    活會會員收取會款，嗣被告己○○與簡玉雲於八十七年九月
    五日起停標，並均逃匿無蹤，經甲○○告知戊○○，戊○○
    始知悉遭己○○與簡玉雲冒標等情，業據告訴人丁○○及證
    人戊○○、甲○○、乙○○○、壬○○、丙○○、張吳來足
    （即丙○○之妻）分別於偵查中、本院審理時指證述稽詳，
    並有互助會簿附卷足憑。按本件二萬元之民間互助會，被告
    己○○既參與招募會員、協助開標及收取會員會款，而參與
    該互助會整個運作過程，則其豈有不知會員戊○○（以其夫
    陳萬來名義參加）遭冒標之理？顯見被告己○○確與簡玉雲
    共同意圖為自己不法之所有，於八十七年五月五日開標當天
    ，在其等上開住處，推由其中一人冒用陳萬來名義，在標單
    上偽造陳萬來之簽名，及填寫標息為五千六百元，偽造陳萬
    來名義之標單，並提出行使參與競標，得標後向陳萬來之妻
    戊○○詐稱係他人得標，並向戊○○等二十名活會會員共詐
    取會款二十八萬八千元，自足以生損害於戊○○及其他活會
    會員丁○○、甲○○、乙○○○、丙○○、壬○○等人之情
    事無疑。是被告己○○上開所辯，無非事後卸責之詞，不足
    採信，事證明確，其犯行堪以認定。
二、按一般民間互助會競標係由參與者以標單填寫會員姓名、標
    息，而以所寫標息最高者為得標，是標單係屬在紙上書寫之
    文字而依習慣及約定足以為表示一定用意之證明，依刑法第
    二百二十條第一項之規定，以私文書論。核被告己○○與簡
    玉雲共同意圖為自己不法之所有，於八十七年五月五日開標
    當天，在其等上開住處，推由其中一人冒用陳萬來名義，在
    標單上偽造陳萬來之簽名，及填寫標息為五千六百元，偽造
    陳萬來名義之標單，並提出行使參與競標得標，使戊○○等
    二十名活會會員陷於錯誤而詐取前開會款，自足以生損害於
    戊○○及其他活會會員丁○○、甲○○、乙○○○、丙○○
    、壬○○等人之所為，係犯刑法第二百十六條行使第二百二
    十條第一項、第二百十條之偽造私文書罪及同法第三百三十
    九條第一項之詐欺取財罪（公訴意旨就被告偽造私文書部分
    ，未論以行使，惟二者間既具有高低度之吸收關係，屬實質
    上一罪，本院自得併予審理，附此敘明）。被告己○○與簡
    玉雲就上開犯行，有犯意之聯絡及行為之分擔，應論以共同
    正犯（按刑法第二十八條「二人以上共同實施犯罪之行為者
    ，皆為正犯」之規定，雖經總統於九十四年二月二日公布修
    正為「二人以上共同實行犯罪之行為者，皆為正犯」，並自
    九十五年七月一日施行，惟依修正施行後刑法第二條第一項
    「行為後法律有變更者，適用行為時之法律。但行為後之法
    律有利於行為人者，適用最有利於行為人之法律」之規定，
    比較修正前後刑法第二十八條之規定，修正後之規定，並未
    較有利於被告，故本件應適用被告行為時即修正前刑法第二
    十八條之規定，論以共同正犯，併此敘明）。被告己○○在
    標單上偽造陳萬來之署押，為偽造私文書之部分行為；而偽
    造後持以行使，偽造之低度行為為行使之高度行為所吸收，
    均不另論罪。被告己○○冒用陳萬來名義得標而向該次多位
    活會會員詐取會款，侵害數被害法益，係一行為觸犯數同種
    詐欺取財罪名之想像競合犯，依修正前刑法第五十五條規定
    應從一處斷。被告己○○所犯上開二罪，有方法結果之牽連
    關係，為牽連犯，依修正前刑法第五十五條規定應從一重依
    行使偽造私文書罪處斷（按被告行為後，刑法第五十五條前
    段關於想像競合犯「一行為而觸犯數罪名者，從一重處斷」
    之規定，業經總統於九十四年二月二日公布修正增加「但不
    得科以較輕罪名所定最輕本刑以下之刑」，另同條後段關於
    牽連犯「犯一罪而其方法或結果之行為犯他罪名者，從一重
    處斷」之規定，亦經總統於同日公布修正予以刪除，並均自
    九十五年七月一日施行。而刑法第五十五條後段關於牽連犯
    之規定刪除後，原規定之犯一罪而其方法或結果之行為犯他
    罪名者，除依具體情況認有想像競合犯之情形外，應按數罪
    併罰之原則論處，依修正施行後刑法第二條第一項之規定，
    比較修正、刪除前後刑法第五十五條前後段關於想像競合犯
    、牽連犯之規定，修正、刪除後之規定，並未較有利於被告
    ，故應適用被告行為時即修正、刪除前刑法第五十五條前後
    段關於想像競合犯、牽連犯之規定論處，亦此敘明）。爰審
    酌被告犯罪之動機、目的、手段、所詐取金額、尚未與各被
    害人和解賠償損失及犯罪後否認犯行等一切情狀，量處如主
    文所示之刑，並諭知易科罰金之折算標準，以資懲儆（按被
    告行為後，刑法第四十一條「犯最重本刑為三年以下有期徒
    刑以下之刑之罪」，業經總統於九十年一月十日公布修正為
    「犯最重本刑為五年以下有期徒刑以下之刑之罪」（第一項
    ），並於九十年一月十二日施行，嗣又經總統於九十四年二
    月二日公布修正，自九十五年七月一日施行，由「得以一元
    以上三元以下折算一日，易科罰金」，並適用修正前罰金罰
    鍰提高標準條例第二條（現已刪除）之規定，提高為「得以
    新台幣一千元、二千元或三千元折算一日，易科罰金」，且
    刪除「因身體、教育、職業、家庭之關係或其他正當事由，
    執行顯有困難者」之條件，依修正施行後刑法第二條第一項
    之規定，比較修正前後刑法第四十一條第一項前段之規定，
    第二次修正後之規定，並未較有利於被告，故被告所犯本件
    之罪，而受六月以下有期徒刑之宣告，自應適用被告行為後
    即九十年一月十二日修正施行之刑法第四十一條第一項前段
    及修正前罰金罰鍰提高標準條例第二條之規定，諭知易科罰
    金之折算標準，即應以銀元三百元折算一日，經折算為新台
    幣後，應以新台幣九百元折算一日，併予敘明）。至於被告
    偽造陳萬來名義之標單，因未扣案，衡情應於開標後即將之
    丟棄，且距今已八年有餘，應已滅失，爰不予宣告沒收，附
    此敘明。
三、公訴意旨另以：被告己○○與簡玉雲共同意圖為自己不法之
    所有，並基於概括犯意，連續於八十七年一月五日及同年四
    月五日（第五及第八會）假冒會員謝美姿名義，以五千七百
    元冒標會款二次；又於八十七年二月五日（第六會）以所冒
    用人頭會員庚○○名義，以四千六百元冒標會款一次，因認
    被告己○○共涉犯刑法第二百十條、第三百三十九條第一項
    之罪嫌等語。按犯罪事實應依證據認定之，無證據不得認定
    犯罪事實，刑事訴訟法第一百五十四條第二項定有明文。而
    所謂認定犯罪事實之證據，係指足以認定被告確有犯罪行為
    之積極證據而言，該項證據自須適合於被告犯罪事實之認定
    ，始得採為斷罪之資料；又認定不利於被告之事實，須依積
    極證據，苟積極證據不足為不利於被告事實之認定時，即應
    為有利於被告之認定，更不必有何有利之證據；事實之認定
    ，應憑證據，如未能發現相當確實證據，或證據不足以證明
    ，自不能以推測或擬制之方法，以為裁判之基礎，此有最高
    法院二十九年上字第三一０五號、三十年上字第八一六號、
    四十年臺上字第八六號判例可資參照。復按，所謂「積極證
    據足以為不利被告事實之認定」係指據為訴訟上證明之全盤
    證據資料，在客觀上已達於通常一般之人均不致於有所懷疑
    ，而得確信被告確曾犯罪之程度，若未達到此一程度，而有
    合理懷疑之存在時，即無從為有罪之認定；而檢察官就被告
    犯罪事實，應負舉證責任，並指出證明之方法。因此，檢察
    官對於起訴之犯罪事實，應負提出證據及說服之實質舉證責
    任。倘其所提出之證據，不足為被告有罪之積極證明，或其
    指出證明之方法，無從說服法院以形成被告有罪之心證，基
    於無罪推定之原則，自應為被告無罪判決之諭知，亦有最高
    法院七十六年臺上字第四九八六號、九十二年臺上字第一二
    八號判例可資參照。公訴意旨認被告己○○涉犯上開罪嫌，
    無非係以告訴人丁○○及證人戊○○、甲○○於偵查中指證
    述稱簡玉雲曾告以八十七年一月五日及同年四月五日係會員
    謝美姿均以五千七百元得標；另八十七年二月五日係會員庚○○以四千六百元得標，因找不到會員謝美姿、庚○○二人
    ，故認係被告己○○與簡玉雲共同冒用會員謝美姿名義標取
    會款及冒用庚○○名義參加為會員標取會款等情為其論據。
    訊之被告己○○否認有何上開犯行，辯稱：該二萬元之民間
    互助會係簡玉雲所召集，整個過程伊均不清楚，並未參與招
    募會員、主持開標及收取會款云云。經查證人甲○○於本院
    審理時結證稱：伊曾在簡玉雲住處見過會員謝美姿一次，並
    聽說謝美姿有參加二會，且均已得標，但不知是否謝美姿所
    標取，目前謝美姿已經旅居國外等語；告訴人丁○○於本院
    審理時亦指稱：伊認識前住在被告己○○住處附近之庚○○
    ，庚○○告以未參加被告己○○所招募該二萬元互助會，並
    告以后里鄉有五、六位姓名均叫庚○○等語，可見並非無謝
    美姿、庚○○之人，又為被告己○○否認有何冒用會員謝美
    姿名義標取會款及冒用庚○○名義參加為會員標取會款，尚
    難僅憑告訴人丁○○及證人戊○○、甲○○未能尋得謝美姿
    、庚○○之人，並查明其二人是否有參與該互助會並標取會
    款，即遽予推定確由被告己○○與簡玉雲共同冒用會員謝美
    姿名義標取會款及冒用庚○○名義參加為會員標取會款，並
    向各該次活會會員詐取會款之情事，此外復查無其他積極證
    據足認被告己○○與簡玉雲有何上開公訴意旨所指之犯行，
    揆諸上揭法律規定及判例意旨，應認不能證明被告己○○此
    部分犯罪，因公訴意旨認此部分與被告己○○上開有罪論科
    部分，有連續犯之裁判上一罪關係，爰不另為無罪之諭知。
四、據上論斷，應依刑事訴訟法第二百九十九條第一項前段，刑
    法第二條第一項前段、但書、第二百十六條、第二百二十條
    第一項、第二百十條、第三百三十九條第一項、第五十五條
    （修正前）、第四十一條第一項前段（修正前），罰金罰鍰
    提高標準條例第一條前段、第二條（修正前），現行法規所
    定貨幣單位折算新台幣條例第二條，判決如主文。
本案經檢察官辛○○到庭執行職務
中    華    民    國    95    年    9     月    29    日
                  刑事第八庭  審判長法  官  朱光國
                                    法  官  鍾堯航
                                    法  官  洪俊誠
上正本證明與原本無異。
如不服本判決，應於送達後十日內向本院提出上訴狀（須附繕
本），上訴於台灣高等法院台中分院。
                                    書記官  洪明霞
中    華    民    國    95    年    9     月    29    日
附錄論罪科刑法條
刑法第二百十條：
偽造、變造私文書，足以生損害於公眾或他人者，處五年以下有
期徒刑。
刑法第二百十六條：
行使第二百十條至第二百十五條之文書者，依偽造、變造文書或
登載不實事項或使登載不實事項之規定處斷。
刑法第二百二十條第一項：
在紙上或物品上之文字、符號，依習慣或特約，足以為表示其用
意之證明者，關於本章之罪，以文書論。
刑法第三百三十九條第一項：
意圖為自己或第三人不法之所有，以詐術使人將本人或第三人之
物交付者，處五年以下有期徒刑、拘役或科或併科一千元以下罰
金。


司法院資訊處製作；財團法人民間司法改革基金會備份。
